【裁判字號】    97,行專訴,77
【裁判日期】    980625
【裁判案由】    新型專利舉發
【裁判全文】
智慧財產法院行政判決
                                    97年度行專訴字第77號
                                    98年6 月4 日辯論終結
原      告  甲○○
訴訟代理人  丁○○
被      告  經濟部
代  表  人  乙○○（部長）
訴訟代理人  戊○○
參  加  人  丙○○
上列當事人間因新型專利舉發事件，原告不服經濟部中華民國97
年10月14日經訴字第09706113420 號訴願決定，提起行政訴訟，
並經本院裁定命參加人獨立參加本件被告之訴訟。本院判決如下
：
    主  文
原告之訴駁回。
訴訟費用由原告負擔。
    事實及理由
一、事實概要：原告於民國85年12月24日以「可扳動打圓螺絲之
    防滑扳手結構」向經濟部中央標準局（現已改制為經濟部智
    慧財產局）申請新型專利，經編為第85219997號審查並准予
    專利，於公告期滿後取得新型第156354號專利權（下稱系爭
    專利），專利權期間自89年2 月1 日起至97年12月23日止。
    嗣參加人以系爭專利違反核准時專利法第97條及第98條第2
    項規定，於96年4 月27日提起舉發，經原處分機關智慧財產
    局審查，於97年1 月30日以（97）智專三(三)05052 字第0972
    0068400 號專利舉發審定書為「舉發不成立」之處分。參加
    人不服，提起訴願，經被告審查，乃於97年10月14日以經訴
    字第09706113420號訴願決定撤銷原處分，發回原處分機關
    命其另為適法之處分。原告對上開決定不服，遂向本院提起
    行政訴訟。本院因認本件訴訟之結果，參加人之權利或法律
    上利益將受損害，乃依行政訴訟法第42條第1項規定，依職
    權裁定命參加人獨立參加本件被告之訴訟。
二、本件原告主張：
  (一)系爭專利申請專利範圍共計4 項，第1 項為獨立項，其餘為
    附屬項。系爭專利申請專利範圍第1 項為「一種可扳動打圓
    螺絲之防滑開口扳手結構，係於開口扳手之扳口處，設二呈
    直角化之平齒及一凸垣，且該二平齒位置係靠開口扳手內側
    之夾頷處，而凸垣則靠外側，並且該二平齒係位於至夾頷之
    距離幾近於扳口張開之一半寬度，俾可達到扳動打圓螺絲之
    鎖緊作用。」。參加人於92年4 月28日曾對系爭專利提起舉
    發，經原處分機關智慧財產局編為第00000000（NO1 ）號專
    利舉發案（以下簡稱前舉發案）審查，並為舉發不成立之處
    分，嗣參加人提起訴願，經被告機關於94年12月19日為訴願
    駁回決定確定在案。又前舉發案原證三及原證四為西元1992
    年9 月22日公告之美國第5148726 號專利案，至本件舉發案
    （NO2 ）之舉發證據一為西元1992年6 月2 日公告之美國第
    5117714 號專利案（即前舉發案原證五），而前舉發案原證
    四為原證五之部分連續案（Continuation-in-part），且前
    舉發案原證五第1 至7 圖所揭露之實質技術與前舉發案原證
    四所有圖式相同，核為專利審查基準所述之同一證據。參加
    人於前舉發案曾以前舉發案原證四對系爭專利主張其申請專
    利範圍第1 至4 項有違核准時專利法第98條第1 項第1 款及
    第2 項規定，並經原處分機關審查為「舉發不成立」之處分
    確定在案，詎被告仍以同一事實及證據執為系爭專利不具進
    步性之論述，顯有違一事不再理之原則。
  (二)本件舉發案之舉發證據二為西元1988年公開之美國第477624
    4 號專利案，其目的係藉由降低扳手之顎（jaw ）外開或斷
    裂之傾向，以提高開口扳手之扭力。然據前舉發案原證六之
    比較圖可知，本件舉發案之舉發證據二係以特殊之方式套接
    螺件，其結構特徵及使用方式均與系爭專利有別，是熟悉該
    項技藝之人無從以本件舉發案之舉發證據一及證據二思及系
    爭專利之結構特徵，則本件舉發案舉發證據一及證據二之組
    合，並無法證明系爭專利不具專利要件，足見系爭專利合於
    專利要件。參加人再次以與前舉發案之同一證據舉發系爭專
    利不具進步性，已違反專利法第67條第4 項規定，詎被告未
    審酌此部分，顯有違一事不再理之原則等情。爰聲明求為判
    決撤銷訴願決定，並判命被告另為適法之決定。
三、被告則以：
  (一)按舉發案經審查不成立者，任何人不得以同一事實及同一證
    據再為舉發，固為專利法第108 條準用同法第67條第4 項所
    明定。惟所謂「同一證據」係指內容完全相同之證據而言，
    倘若二證據之內容有所不同，即便其差異甚為微小，仍屬不
    同之證據而無前揭專利法條文之適用。復按專利權之專有排
    他性為專利制度中一項重要原則，故一創作僅能授予一項專
    利權。由於二專利案分別取得專利權，其所請之技術內容必
    定不相同，否則將有重複專利的問題。是以專利案作為舉發
    證據，不同專利案即非「同一證據」。本件原告主張前舉發
    案原證五（即本件舉發案之舉發證據一）為前舉發案原證四
    之部分連續案，且前舉發案原證五第1 至7 圖所揭露之實質
    技術與前舉發案原證四所有圖式相同，兩者應為同一證據。
    惟前舉發案原證四及原證五均為美國專利案，有不同之專利
    號及專利權，其申請專利範圍所載之整體技術內容亦有所不
    同，足見兩者應非屬「同一證據」，故無專利法第108 條準
    用同法第64條第4 項規定之適用。至上開二專利案之圖式雖
    有部分雷同，然圖式之作用係在補充說明書文字不足之部分
    ，一專利請求保護之範圍仍以申請專利範圍為準，且專利所
    載技術內容應將全部請求項合併觀察，不能切割部分申請專
    利範圍或圖式而與他專利案進行比對。
  (二)另由本件舉發案舉發證據一第2 、3 圖及系爭專利專利說明
    書第三欄第三段之內容可知，鋸齒區包含有多數個不對稱之
    深度為Ａ之凹溝，每一凹溝具有一曲狀段及一大致呈直線段
    之部分，且該直線段與扳手面形成一角度Ｂ（Ｂ為20度），
    兩凹溝間為一平面。亦即舉發證據一鋸齒區之平面齒係對等
    於系爭專利之平齒，且由於Ｂ角度為20度，故平面齒之一側
    角度為160 度鈍角，而另一側由圖示可知亦為鈍角，故系爭
    專利申請專利範圍第2 項所界定之「鈍角平齒」技術特徵亦
    已揭露於舉發證據一中，應不具進步性。又參加人於本件舉
    發案之舉發理由書第15、16頁主張系爭專利申請專利範圍第
    2 項所界定之內容模糊不清，顯有主張該請求項有違核准時
    專利法第105 條第22項第3 款規定之意思，詎原處分理由對
    未敘明參加人之主張是否可採，自有漏未審酌之瑕疵。
  (三)至系爭專利申請專利範圍第4 項部分，原處分機關雖未依參
    加人提出舉發理由所主張審查該項是否為一改惡之設計，然
    原處分機關既認定本件舉發案之舉發證據一或本件舉發案之
    舉發證據一與舉發證據二之組合，已無法證明系爭專利申請
    專利範圍第1 項獨立項不具進步性，故其附屬項第4 項當然
    具進步性，尚難認原處分有何漏未審酌之瑕疵。又參加人於
    本件舉發案之舉發理由書第15、16頁主張系爭專利申請專利
    範圍第2 項所界定之內容模糊不清，顯有主張該請求項違反
    核准時專利法第105 條第22項第3 款規定之意思，詎原處分
    理由並未敘明參加人之主張是否可採，亦有漏未審酌之瑕疵
    等語，茲為抗辯。並聲明駁回原告之訴。
四、參加人主張：參加人為本件舉發案時，已有注意前舉發案與
    本件舉發案間是否有一事不再理原則之適用。本件之爭點應
    在於前舉發案與本件舉發案間是否為「同一證據」，惟兩件
    舉發案之證據既為不同之專利案號，即屬不同之專利，且其
    技術特徵及技術內容均有所不同，故應非同一案件茲為抗辯
    。並聲明駁回原告之訴。
五、兩造之爭點為：(一)本件舉發案之舉發證據一（即前舉發案原
    證五）係前舉發案原證三之延續案母案，又前舉發案已經審
    查舉發不成立確定在案，則本件舉發案之舉發證據一於申請
    專利範圍第1 項，有無一事不再理原則之適用？(二)系爭專利
    申請專利範圍第2 項，是否有一事不再理原則之適用？又原
    處分機關有無漏未審酌之情形？(三)系爭專利申請專利範圍第
    4 項，是否有一事不再理原則之適用？
六、本院判斷如下：
  (一)按凡對物品之形狀、構造或裝置之創作或改良，而可供產業
    上利用者，得依法申請取得新型專利，固為系爭專利核准時
    專利法第97條暨第98條第1 項所明定。惟如其新型「係運用
    申請前既有之技術或知識，而為熟習該項技術者所能輕易完
    成且未能增進功效時」，仍不得依法申請取得新型專利，為
    同法第98條第2 項所明定。而對於獲准專利權之新型，任何
    人認有違反前揭專利法第97條至第99條規定者，依法得附具
    證據，向專利專責機關舉發之。
  (二)本件原告前於85年12月24日以「可扳動打圓螺絲之防滑扳手
    結構」向前經濟部中央標準局申請新型專利，經編為第8521
    9997號審查並准予專利，於公告期滿後取得新型第156354號
    專利權，專利權期間自89年2 月1 日起至97年12月23日止。
    嗣參加人以系爭專利違反核准時專利法第97條及第98條第2
    項規定，於96年4 月27日提起舉發，經原處分機關智慧財產
    局審查，於97年1 月30日以（97）智專三(三)05052 字第0972
    0068400 號專利舉發審定書為「舉發不成立」之處分。參加
    人不服，提起訴願，經被告審查，乃於97年10月14日以經訴
    字第09706113420 號訴願決定撤銷原處分，發回原處分機關
    命其另為適法之處分。原告對上開決定不服，遂向本院提起
    本件訴訟。查系爭專利申請專利範圍共計4 項，第1 項為獨
    立項，其餘為附屬項。系爭專利申請專利範圍第1 項為「一
    種可扳動打圓螺絲之防滑開口扳手結構，係於開口扳手之扳
    口處，設二呈直角化之平齒及一凸垣，且該二平齒位置係靠
    開口扳手內側之夾頷處，而凸垣則靠外側，並且該二平齒係
    位於至夾頷之距離幾近於扳口張開之一半寬度，俾可達到扳
    動打圓螺絲之鎖緊作用。」。參加人於92年4 月28日曾對系
    爭專利提起舉發，經原處分機關智慧財產局編為第00000000
    （NO1 ）號專利舉發案審查，並為舉發不成立之處分，嗣參
    加人提起訴願，經被告機關於94年12月19日為訴願駁回決定
    確定在案。由於前舉發案中原證三及原證四為西元1992年9
    月22日公告之美國第5148726 號專利案，而本件舉發案（NO
    2 ）之舉發證據一為西元1992年6 月2 日公告之美國第5117
    714 號專利案（即前舉發案原證五），且前舉發案原證四為
    原證五之部分連續案（Continuation-in-part），又前舉發
    案原證五第1 至7 圖所揭露之實質技術與前舉發案原證四所
    有圖式相同，因參加人於前舉發案曾以前舉發案原證四對系
    爭專利主張其申請專利範圍第1 至4 項有違核准時專利法第
    98條第1 項第1 款及第2 項規定，並經原處分機關審查為「
    舉發不成立」之處分確定在案，原告乃認為本件參加人再引
    證據一（即前舉發案原證五）而為舉發，應係以同一事實及
    證據再為主張，而有違一事不再理之原則。
  (三)按所謂「部分延續案」（continuation-in-part）乃指：一
    申請案在先前之正式申請案審查期間，重複部分或全部之實
    質內容，並加入原正式申請案所未揭示之新事物，由於部分
    延續案係在較早之申請案（稱為母案）尚在審查期間所提出
    ，通常其目的係為了加入母案沒有揭露之特徵以及申請不同
    於母案之請求項範圍，因此，其中沿用母案之特徵部分可主
    張母案的申請日，母案未揭露之的部分則無法主張母案的申
    請日。參加人於前舉發案中所援引之原證三、四即美國第5,
    148,726 號專利公報之首頁欄位「63」Ralated U.S. Appli
    cation Data 中提及「continuation-in-part of Ser.No.4
    87,921 Mar.5, 1990, Pat. No. 5,117,714,which is a co
    ntinuation-in-part of Ser. No.421,669, Oct.16,1989,a
    bandoned」，其意乃指5,148,726 一案係延續1990年3 月5
    日，申請號為487,921 號專利案所提出之申請；而延續1989
    年10月16日，申請號421,669 號專利案之5,117,714 號專利
    則已經放棄。本件系爭專利說明書中所言及之習知技術乃主
    張習知之開口扳手，為了增加板口之咬合力，有些製成齒狀
    ，或多弧狀及沙粒狀等多種造型，然有些並無法扳動打圓螺
    絲，亦即指螺絲（帽）之六角形鈍化成圓形，僅有說明書圖
    式圖六所指扳手可扳動打圓螺絲，惟其在鎖緊過程中無法鎖
    固，且銳齒角容易造成磨損，致產生空隙缺點。而系爭專利
    之創作乃一種可扳動打圓螺絲之防滑開口扳手結構，係於開
    口扳手之扳口處，設二呈直角化之平齒及一凸垣，且該二平
    齒位置係靠開口扳手內側之夾頷處，而凸垣則在外側，並且
    該二平齒係位於至夾頷之距離幾近於扳口張開之一半，俾可
    達到扳動打圓螺絲之鎖緊作用，亦即該項設計結構，使該扳
    手不會滑脫，具有相當方便實用性。系爭專利申請專利範圍
    共計4 項，其中第1 項為獨立項，其餘為附屬項，而第1 項
    獨立項記載內容為：1.一種可扳動打圓螺絲之防滑開口扳手
    結構，係於開口扳手之扳口處，設二呈直角化之平齒及一凸
    垣，且該二平齒位置係靠開口扳手內側之夾頷處，而凸垣則
    靠外側，並且該二平齒係位於至夾頷之距離幾近於扳口張開
    之一半寬度，俾可達到扳動打圓螺絲之鎖緊作用；至第2 項
    附屬項則記載：2.如申請專利範圍第1 項所述之「可扳動打
    圓螺絲之防滑開口扳手結構」，其中之平齒，乃係指在該位
    置處之角齒包含九十度以上鈍角，俾可達到防滑功效；第3
    項附屬項則記載：3.如申請專利範圍第1 項所述之「可扳動
    打圓螺絲之防滑開口扳手結構」，其中於打圓螺絲之扳動中
    心係靠二平齒中間齒之扳口兩側對應咬合，而扳動正常螺絲
    則由另一外齒與凸垣之於扳口兩側對應咬合；第4 項附屬項
    則記載：4.如申請專利範圍第1 項所述之「可扳動打圓螺絲
    之防滑開口扳手結構」，其中，該扳口亦可形成僅一側具有
    二平齒，而另側為一凸垣者等語。
  (四)本件舉發證據一為1992年6 月2 日公告之美國第0000000 號
    「具有鋸齒狀夾口的單件式開口扳手」(ONE-PIECEOPEN-END
    WRENCH HEAD WITH SERRATED JAWS) 專利案，其係揭示一種
    在扳口的驅動平面上具有至少一鋸齒狀區域用以與鎖固件的
    平面配合使用，每一個在驅動面上的鋸齒狀區域具有對稱或
    是非對稱之凹槽，這些凹槽的平面與驅動面平面或是大約具
    有1 度至3 度的角度。而前舉發案之舉發證據三為1992年9
    月22日公開之美國第0000000 號「ONE-PIECE ，OPEN-END W
    RENCHING HEAD WITH ROUGHENED JAWS 」專利案，主要揭示
    一種在扳口部分具有粗糙與非粗糙面的工具，其中粗糙與非
    粗糙面可以與到鎖固件的平面相配合使用，每一個粗糙面具
    有較非粗糙面有較高的摩擦係數，另外在非粗糙面上也可以
    以製程方法提供一具有研磨方式的平面。第1-7 圖與延續案
    母案相同，第8-12圖為該案新增的部分。查原證五（即本件
    專利舉發事件之舉發證據一）為原證四（即前舉發案之證據
    三）之部分連續案母案，其中原證五第1 至7 圖所揭露之實
    質技術與原證四第1-7 圖相同。另原證四新增加入第8-12圖
    （即在非粗糙之扳口上有研磨段）為原證五所無之技術特徵
    ，兩者具有不同申請專利範圍，且各有其專利號。惟原證五
    （即本件專利舉發事件之舉發證據一）之全部第1-7 圖與原
    證四（即前舉發案之證據三）之第1-7 圖相同，該部分為兩
    者共同具有之技術內容，合先敘明。本件被告認系爭專利申
    請專利範圍第1 項不具進步性之主要理由，乃認為依據舉發
    證據一第2 、3 圖及專利說明書第2 欄之內容，以及系爭專
    利申請專利範圍第1 項對平齒內容所界定之意涵不清楚且不
    具意義，可認為系爭專利申請專利範圍第1 項的主要結構特
    徵大體已揭露於舉發證據一中，而細部形狀之差異，乃為熟
    習該技術者可為簡易變化而達成，且不具功效上之增進等語
    。惟查，系爭專利申請專利範圍第1 項對於平齒（101 ，10
    3 ）位於夾頷（11）之距離B 幾近於扳口（10）張開一半寬
    度A ，可視為界定申請專利範圍第1 項平齒在扳口的相對位
    置關係之界定，並非為尺寸的界定，另關於說明書第4 頁第
    14、15行載有所述之功效係表明當正常螺絲由L 磨損（打圓
    ）至半徑R 時，該扳手仍可有施力點可推動，故亦無意涵不
    清楚之情形。另查被告所據以引用之技術內容為本件專利舉
    發事件之舉發證據一第2 、3 及專利說明書第3 欄第3 段之
    內容，該部分與前舉發案之證據三所揭示之內容相同的部分
    ，兩舉發案以單一證據主張系爭專利申請專利範圍第1 項不
    具進步性的部份屬同一事實，兩舉發案所主張之單一證據分
    別為延續案及其延續案母案，引用的部分恰為兩者具有相同
    的技術特徵之處，其實質內容相同，應視為同一證據，故系
    爭專利申請專利範圍第1 項，應有一事不再理之適用。
  (五)系爭專利申請專利範圍第2 項係「如申請專利範圍第1 項所
    述之「可扳動打圓螺絲之防滑開口扳手結構」，其中之平齒
    ，乃係指在該位置處之角齒包含九十度以上鈍角，俾可達到
    防滑功效。」，查原處分機關對於系爭專利申請專利範圍第
    2 項認定具有進步性之依據，乃認為系爭專利申請專利範圍
    第1 項具「新穎性」和「進步性」，其附屬項均直接或間接
    依附於第1 項當然亦具「新穎性」和「進步性」，故舉發理
    由不足採等等。上開論述之前提要件，必須該附屬項為獨立
    項之進一步限縮時，始有其適用。然查，系爭專利申請專利
    範圍第1 項關於平齒界定為呈直角化，而在申請專利範圍第
    2 項所界定者卻包含90度以上之鈍角，與系爭專利獨立項相
    較，直角化平齒與鈍角平齒兩者乃屬相互斥之依附關係，且
    非為限縮，並非合宜之附屬項，申請專利範圍第2 項非屬申
    請專利範圍獨立項的進一步限縮，兩者依附關係確實有所不
    當。原審機關未檢視該附屬項是否為獨立項之進一步限縮，
    直接以獨立項具進步性，進而判斷附屬項亦具進步性之結論
    ，恐有速斷之嫌。原處分機關未於審定書中審酌此部分，並
    且未將申請專利範圍第2 項與證據一之技術內容另行比對進
    步性，僅以獨立項具進步性，故附屬項亦具進步性之論述，
    並不恰當。其次，參加人以系爭專利申請專利範圍第2 項係
    依附不當，進而認為系爭專利申請專利範圍第2 項之實質內
    容與證據一相比對有不具進步性之情事，此部分與前舉發案
    相較，兩者已非屬同一事實對同一證據之論述，故系爭專利
    申請專利範圍第2 項並不適用一事不再理之規定。另就系爭
    專利申請專利範圍第2 項與本件系爭專利證據一互為比對，
    證據一第2 圖、第5 圖及第7 圖已經揭示一種弧形平齒位置
    係靠開口扳手內側之夾頷處，而凸垣則靠外側，弧形平齒與
    凸桓兩者在位置上之相對關係，且該弧形平齒係位於至夾頷
    之距離約扳口張開一半寬度之此一技術特徵亦可見於前開圖
    式，兩者之差異僅在於系爭專利申請專利範圍第2 項為鈍角
    平齒，而舉發證據一圖7 為弧形平齒。儘管如此，證據一之
    弧形平齒與系爭專利申請專利範圍第2 項之鈍角平齒均可作
    為打圓螺絲對應咬合扳動中心，並達到防滑之功效。另系爭
    專利申請專利範圍第2 項將數量界定為2 鈍角平齒，證據一
    為複數個弧形平齒，該等數量上的增減，係屬熟習該技術者
    可作之簡易變化而達成者，且不具功效上之增進，不具進步
    性。
  (六)查系爭專利申請專利範圍第4 項係「如申請專利範圍第1項
    所述之「可扳動打圓螺絲之防滑開口扳手結構」，其中，該
    扳口亦可形成僅一側具有二平齒，而另側為一凸垣者。查系
    爭專利申請專利範圍第1 項所界定的平齒凸垣並未限定在扳
    口之同側或兩側，而系爭專利範圍第4 項進一步限定僅一側
    具有兩平齒，另側為凸垣之工具，屬獨立項之進一步限縮，
    並未省略其主要技術特徵，亦非改惡設計，因此關於系爭專
    利申請專利範圍第4 項進步性之論述，適用前舉發案關於一
    事不再理之依據。
  (七)綜上所述可知，本件系爭專利申請專利範圍第1 項及第4 項
    ，因與前舉發案使用相同之證據資料，應有一事不再理之適
    用。而系爭專利申請專利範圍第2項由於依附不當，並不適
    用前舉發案關於一事不再理之論述。至系爭專利申請專利範
    圍第2 項與舉發證據一相比較則有不具進步性之情形。原處
    分機關及被告對於上開有關一事不再理爭議之認定理由，尚
    難認為可採，而對於有關系爭專利申請專利範圍第2 項不當
    依附部分未予細究，亦有不當。惟因本件原處分有不當之處
    ，既如前述，則被告將之撤銷，發回原處分機關另為適法之
    處分，理由雖有不同，但結論尚無不合，仍應予維持。原告
    提起本件訴訟，請求撤銷訴願決定，為無理由，應予駁回。
七、本件事證已明，兩造其餘主張或答辯，已與本院判決結果無
    影響，爰毋庸一一論述，併此敘明。
據上論結，本件原告之訴為無理由，依智慧財產案件審理法第1
條、行政訴訟法第98條第1項前段，判決如主文。
中    華    民    國    98    年    6     月    25    日
                  智慧財產法院第一庭
                              審判長法  官  李得灶
                                    法  官  林欣蓉
                                    法  官  汪漢卿
以上正本證明與原本無異。
如不服本判決，應於送達後20日內，向本院提出上訴狀並表明上
訴理由（須按他造人數附繕本）。
如於本判決宣示後送達前提起上訴者，應於判決送達後20日內補
提上訴理由書（須按他造人數附繕本）。
中    華    民    國    98    年    6     月    26    日
                                    書記官  邱于婷


司法院資訊處製作；財團法人民間司法改革基金會備份。
